【裁判字號】    98,建上易,21
【裁判日期】    990504
【裁判案由】    損害賠償
【裁判全文】
臺灣高等法院臺中分院民事判決        98年度建上易字第21號
上   訴   人  乙○○○
兼訴訟代理人  甲○○
被  上 訴 人  丙○○
上列當事人間請求損害賠償事件，上訴人不服台灣台中地方法院
96年度訴字第3196號98年4月16日第一審判決，提起上訴，本院
於民國99年4月20日言詞辯論終結，判決如下：
    主      文
上訴駁回。
第二審訴訟費用由上訴人負擔。
    事實及理由
一上訴人主張：
  (一)上訴人所有之門牌號碼為台中縣太平市○○○○街28號之房屋
    （下稱系爭房屋），與被上訴人所有之門牌號碼為同街26號
    之房屋相鄰，且上開2棟房屋為共同壁共同地基之連棟2層建
    築物。日前被上訴人將其屋內之3根柱子、房屋之屋頂及部
    分牆壁拆除，並於前後院架設3樓高度之鋼骨，部分鋼架鋼
    骨立於其原有房屋之基腳，且被上訴人復於兩造之共同壁上
    架設鋼樑及新柱，致上訴人之系爭房屋因被上訴人拆除行為
    所生之劇烈震動、加諸於老屋之鋼骨重量，及地震等因素產
    生鋼材與舊加強磚造材質震盪係數不同之推擠，而導致系爭
    房屋產生嚴重受損龜裂、牆壁裂痕、脫漆、磁磚局部剝落、
    管線鬆脫、滲水漏雨之情形。再者，被上訴人在兩造地基連
    結處立柱，兩造房屋後共同柱1、2樓部分毀損，屋前庭院共
    同壁部分，被上訴人有挖空補灌水泥，水泥流到系爭房屋庭
    院下方之地基，且該地基有可能被掏空。復於挖地基時越界
    ，被上訴人雖業將新柱地基與原共同地基以水泥固定，然被
    上訴人之上開立柱行為實已損及原有地基。
  (二)本件上訴人所有之系爭房屋因被上訴人施工整修其所有之房
    屋而受有上揭損害，且上揭損害業經陳志明建築師依系爭房
    屋受被上訴人毀損之情形，於民國97年2月4日、97年10月26
    日製作所需修繕費用分別為新台幣（下同）23萬1738元、47
    萬7389元之工程預算書共2份、系爭房屋屋頂修繕費用亦有
    訴外人陳運輊開立需花費26萬6650元之估價單1紙，雖陳志
    明建築師於97年2月4日、97年10月26日分別製作之工程預算
    書之修繕費用總價分別僅為23萬1738元、47萬7389元，惟陳
    志明建築師於97年2月4日所製作之工程預算書中並未將修繕
    系爭房屋屋頂之杉木部分估算進去，復於97年10月26日所製
    作之工程預算書中，亦未將修繕系爭房屋之天花板、電線部
    分估算進去，且被上訴人之房屋拆掉3根柱子，業已損及系
    爭房屋之結構安全，上訴人之損害仍陸續增加中。爰依侵權
    行為之法律關係，請求被上訴人賠償，聲明：被上訴人應給
    付上訴人100萬元，及自96年7月3日起算之法定遲延利息（
    上訴人另訴請被上訴人不得在系爭房屋之地基處及地基連結
    其與上訴人地基處立柱部分，已獲原審判決勝訴，被上訴人
    並未聲明不服）。
二被上訴人則以，伊修繕自己所有之房屋，屋前庭院共同壁部分
  ，被上訴人是挖自己這邊的地基，泥土有塌陷，被上訴人用磚
  塊補強，水泥並未流到上訴人這邊。未有任何損害上訴人權利
  之情事，上訴人之上揭損害亦非被上訴人所造成，且被上訴人
  係在自己之地基範圍立柱，並未越界立柱。上訴人應就其受有
  何種損害、與被上訴人修繕房屋之因果關係及各項損害額若干
  負舉證責任，以實其說。再者，依上訴人所提陳志明建築師製
  作之工程預算書所載內容，其應係上訴人欲自行整修系爭房屋
  之項目及費用，並非損害之修復，且上訴人就該工程預算書所
  載項目，究上訴人有何種損害發生？與被上訴人之修繕行為間
  有何因果關係存在，亦均未說明及舉證，又該工程預算書所載
  項目，均未說明有關數量、單價依據及檢附證據資料，是被上
  訴人否認該工程預算書之內容真正等語，資為抗辯。答辯聲明
  ：上訴人之訴駁回。
三本院審理之結果：
  (一)兩造不爭執之事實：
    1.上訴人所有之系爭房屋與被上訴人所有之房屋相鄰，且為
      共同壁共同地基之2層建築物。
    2.被上訴人於修繕其所有房屋時，將其屋內之3 根柱子、牆
      壁及屋頂拆除。
  (二)兩造爭執之點：
    1.上訴人所有之系爭房屋是否因被上訴人施工整修其所有之
      房屋而受有損害？
    2.倘若本件被上訴人之施工整修行為造成上訴人之上開損害
      ，則上訴人請求100 萬元之損害賠償，有無理由？
  (三)經查：
    1.按侵權行為損害賠償之債，須損害之發生與加害人之故意
      或過失加害行為間有相當因果關係，始能成立。所謂相當
      因果關係，係以行為人之行為所造成之客觀存在事實，依
      經驗法則，可認通常均可能發生同樣損害之結果而言；如
      有此同一條件存在，通常不必皆發生此損害之結果，則該
      條件與結果並不相當，即無相當因果關係；不能僅以行為
      人就其行為有故意過失，自認該行為與損害間有相當因果
      關係（最高法院90年度台上字第772號裁判參照）。
    2.本件上訴人主張：系爭房屋之損害係因被上訴人施工整修
      其所有之房屋所造成等語，然為被上訴人所否認，是上訴
      人自應就其此部分主張負舉證之責。而上訴人就系爭房屋
      所受損害是否係因被上訴人之施工行為所造成乙節，曾先
      後聲請原審囑託由台灣省建築師公會、台灣省建築師公會
      台中市辦事處鑑定，並先後於97年9月8日會同台灣省建築
      師公會所指派之葉水龍建築師、於97年10月14日會同台灣
      省建築師公會所指派之陳志遠建築師、於97年12月9日會
      同台灣省建築師公會台中市辦事處所指派之林政宏建築師
      ，至現場進行初勘，到場之建築師葉小龍證稱：「上訴人
      所主張損害涉及房屋結構問題，應是土木技師專業範圍，
      我再呈報建築師公會」而未提出鑑定報告，其後均因上訴
      人質疑各該建築師之公正性，而屢次拒絕由各該公會鑑定
      或拒絕繳納鑑定費用（見原審卷第127至128、166頁、173
      頁反面），致各該公會皆未再續行鑑定程序，是本件迄未
      能取得專業單位之鑑定報告。又上訴人亦於原審98年3月
      26日言詞辯論時陳稱：（是否願意再付費鑑定？）我不願
      意，因為如果法院一指定哪一位建築師或技師，他們就會
      被收買，就不會公正。以陳志明建築師來說，如果他都照
      我說的去估，為何他不是估100萬元」等語，可見上訴人
      在原審已不願再由專業單位鑑定系爭房屋受損之原因甚明
      。
    3.再者，上訴人提出陳志明建築師之工程預算書2份為證，
      並聲請訊問鑑定證人陳志明建築師。而依該陳志明建築師
      之工程預算書2份，固有記載系爭房屋所需修繕之項目及
      費用各為何，然鑑定證人陳志明建築師於原審則到庭證稱
      ：該2份工程預算書都是我制作，我是應委託人甲○○的
      要求，就系爭房屋所需修復的部分預估修復費用，因甲○
      ○兩次指示我要估價的項目不一樣，故該2份工程預算書
      所記載的修復項目及金額亦不相同；「（你有無就上訴人
      房屋為何毀損的原因調查出來？）沒有，基本上如果做施
      工損鄰的修復預算，應該要有還沒有施工前的照片為證，
      我們才有辦法研判。因為本件未作施工前的鄰房鑑定報告
      ，所以我沒有辦法研判上訴人房屋毀損的原因」、「（你
      所估價上訴人房屋須修復的部分，究竟是因人為毀損或是
      因年份已久而自然毀損？）沒有辦法研判」、「（剛才上
      訴人說她是委託你如果她要被上訴人賠償她房屋修復的費
      用，多少金額是合理的？是否如此？）不是這樣的，我只
      是應委託人的要求，針對上訴人房屋毀損的部分做修復工
      程的預算，這不是鑑定報告，所以賠償多少錢不是我可以
      研判的」、「（你是否認為本件上訴人房屋毀損的部分是
      被上訴人房屋施工所造成？）我無法研判」、「（上訴人
      說你在與她對話時，曾經說你估的價錢是上訴人可以向對
      方要求賠償的合理金額，是否如此？）不是這樣，這是上
      訴人斷章取義」等語（見原審卷第171至173頁），足見陳
      志明建築師僅係受上訴人甲○○委託就系爭房屋所需修復
      的項目預估修復費用，而非鑑定系爭房屋受損之原因。況
      上訴人亦陳稱：陳志明建築師所出具之2份工程預算書均
      未記載系爭房屋毀損的原因等語（見原審卷第173頁反面
      ），益見陳志明建築師所出具之該2份工程預算書僅能證
      明系爭房屋所需修復之項目及費用，並無法證明該等損害
      確係被上訴人之施工行為所造成。
    4.上訴人復提出訴外人陳運輊所出具之估價單1紙，作為其
      請求損害賠償之證據（見原審卷第160至162頁）。而依該
      紙估價單固記載系爭房屋所需修繕之項目及費用，惟上訴
      人亦陳稱：「這張估價單是陳運輊先生幫我開立的，…他
      從事房屋修繕，我請他幫我預估我房屋屋頂修繕的費用，
      他預估之後就開這張估價單給我」等語（見原審卷第166
      頁反面）。是該紙估價單縱能證明系爭房屋之屋頂受有何
      損害及所需修繕費用為何，尚難證明該等損害係被上訴人
      之施工行為所造成。
    5.又上訴人以被上訴人僱工整修其房屋，砍除3 支柱子，破
      壞外牆並拆除屋頂，致危害系爭房屋之結構安全，造成系
      爭房屋多處龜裂，並擅自將鋼筋放置在系爭房屋之屋簷，
      使得其屋簷產生裂縫，對被上訴人提出刑事毀損之告訴，
      經台灣台中地方法院檢察署「以上訴人指稱之裂縫，亦無
      確實證據可資證明係因被上訴人放置鋼筋所造成。再上訴
      人雖指稱被上訴人砍除其房屋之3支柱子、破壞外牆並拆
      除屋頂，造成上訴人系爭房屋牆壁龜裂，而危及結構安全
      。然本件被上訴人因整修房屋，而與上訴人發生糾紛後，
      有委請安泰結構技師事務所之結構技師前往勘查，經該結
      構技師於96年11月7日，出具建築結構證明書，其內容記
      載『建築地點：台中縣太平市○○○○街28號、土地坐落：
      台中縣太平市○○段0000-0000地號、查丙○○在上列地
      點有地上貳層之加強磚造建築物，因原屋頂使用年久漏水
      而欲整修，是以將屋頂瓦片、木構件梁移除另設置Ｈ型鋼
      骨梁、排設鋼承金屬版及增建前後一樓之鋼骨框架等，其
      結構經本事務所技師至現場勘查，確認原主梁柱、分戶牆
      等結構連接仍完整未損傷，其現況不影響原結構耐震能力
      及承載強度；又屋瓦拆除使屋頂荷重明顯減少，亦可降低
      地震力之作用，而增加結構體之安全性』。已難認被上訴
      人有因施工而破壞房屋結構安全之情事。而本件上訴人復
      未能提出其系爭房屋結構安全已經被上訴人施工而受影響
      之證明，亦無法舉證證明其房屋牆壁龜裂係因被上訴人施
      工所致。是以，本件上訴人之房屋龜裂是否係因被上訴人
      施工所致？被上訴人之施工行為是否已危及上訴人房屋結
      構安全，均屬有疑，已難逕憑上訴人之指訴，即遽為不利
      於被上訴人之認定。」為由，對被上訴人為不起訴處分確
      定，此有該不起訴處分書在卷可稽，足見並無積極證據可
      以證明系爭房屋之受損係被上訴人修繕其房屋所造成。
    6.至上訴人所提出之現場相片、錄影光碟、書面說明等資料
      ，縱能證明系爭房屋受有其上所示之損害；惟衡諸系爭房
      屋建築完成日期為68年6月10日，距上訴人於96年11月29
      日提起本件訴訟時，約有28年半的屋齡，年份已久；且系
      爭房屋坐落台中縣太平市，位於車籠埔斷帶附近，於88年
      9月21日曾經歷九二一大地震。可知系爭房屋縱有毀損情
      形，然究係因房屋老舊、或因地震、或因被上訴人施工行
      為所造成，尚難一概而論，自有賴專業人員之鑑定。故上
      訴人所提出之現場相片、錄影光碟、書面說明亦難證明系
      爭房屋之毀損係被上訴人之施工行為所造成。上訴人於本
      院又聲請囑託台北建築師公會鑑定，經通知後亦不繳鑑定
      費用而無結果，本院依卷內證據資料自不能為有利於上訴
      人之認定。
    7.依上各節，本件上訴人尚無法證明系爭房屋所受損害係因
      被上訴人之施工行為所造成，即難認兩者有何因果關係存
      在。上訴人於本院補稱：被上訴人行為有違建築技術規則
      構造編第62條「基礎設計及施工應防護鄰近建築物之安全
      」及第63條「建築基地應依據建築物之規劃及設計辦理地
      基調查」規定，然上訴人既無法證明系爭房屋之受損係被
      上訴人修繕其房屋所造成，自難認被上訴人於修繕其房屋
      時有違上開規定。揆諸首揭說明，被上訴人所為尚不符合
      上開民法侵權行為之成立要件。是上訴人依侵權行為之法
      律關係，請求被上訴人賠償100萬元，及自96年7月3日起
      算之法定遲延利息，於法無據，為無理由，原審予以駁回
      ，尚無不合。上訴意旨仍執陳詞指摘原判決不當，求為廢
      棄改判，非有理由，應予駁回。本件事證已臻明確，兩造
      其餘攻擊防禦及所提之證據，與本院上開論斷無涉，均毋
      庸再予審酌，併予敘明。
四據上論結，本件上訴為無理由，依民事訴訟法第449條第1項、
  第78條、第85條第1項前段，判決如主文。
中    華    民    國    99    年    5     月    4     日
                民事第四庭    審判長法  官  陳蘇宗
                                    法  官  李寶堂
                                    法  官  黃永祥
以上正本係照原本作成。
不得上訴。
                                    書記官  陳如慧
中    華    民    國    99    年    5     月    4     日
                                                      Ｖ

司法院資訊處製作；財團法人民間司法改革基金會備份。
